臺灣士林地方法院民事判決　　　　　　　93年度訴字第1044號
原　　　告　庚○○
　　　　　　辛○○
上　二　人
訴訟代理人　蔡文玉　律師
被　　　告　戊○○
訴訟代理人　游開雄　律師
上列當事人間請求所有權移轉登記事件，本院於民國94年11月11
日言詞辯論終結，判決如下：
    主　　　文
被告應將坐落台北縣淡水鎮○○○段第一九０地號土地所有權應
有部分萬分之四百二十七移轉登記予原告庚○○。
被告應將坐落台北縣淡水鎮○○○段第一九０地號土地所有權應
有部分萬分之四百二十七移轉登記予原告辛○○。
訴訟費用由被告負擔。
    事實及理由
一、按訴狀送達後，原告不得將原訴變更或追加他訴。但擴張或
    減縮應受判決事項之聲明者，不在此限，民事訴訟法第255
    條第1 項第2 款定有明文。原告於訴狀送達後更正訴之聲明
    並減縮請求之土地所有權應有部分，應予准許。
二、原告主張：原告參加由被告配偶己○○擔任會首之互助會，
    己○○計積欠原告會款新台幣（下同）3,060,000 元。被告
    與己○○並簽發25紙面額計1,940,000 元之本票（下稱系爭
    本票）交予原告庚○○。嗣己○○、被告與原告於民國93年
    7 月7 日簽立協議書，約定被告應將坐落淡水鎮庄子內190
    地號土地（下稱系爭土地）持分160 坪移轉予原告，而系爭
    土地面積為6,189 平方公尺。原告自得本於協議書之約定，
    各請求被告移轉系爭土地所有權應有部分427/10,000（即16
    0 《坪》除以0.3025《坪/ 平方公尺》，再除以6,189 《平
    方公尺》，再除以2 《小數點四位以下捨去》）等語。並聲
    明：如主文所示。
三、被告則以：原告二人並非被告配偶己○○所召集之互助會之
    會員，非互助會款之債權人。己○○曾因積欠原告辛○○之
    妻丙○○會款1940,000元（其後又清償200,000 元），而與
    被告共同簽發系爭25紙本票交予原告辛○○。惟被告係遭甲○○等人強行帶至壬○○代書處，甲○○等人並脅迫被告與
    己○○簽立系爭協議書，己○○事後曾向管區派出所備案。
    被告既係被脅迫而為意思表示，自得撤銷其意思表示。且被
    告簽立系爭協議書時，原告二人並不在場，協議書之甲方係
    屬空白，嗣後己○○向代書索取協議書時始發覺原告庚○○
    逕自在協議書上填載原告辛○○之姓名，被告並無意對原告
    辛○○有所承諾。且被告於簽立協議書時即言明俟原告庚○○前來簽署後，即應依協議書所載返還系爭本票，惟甲○○
    嗣後竟反悔改口稱須辦理所有權移轉登記後始願返還系爭本
    票。甲○○未將原告二人要約之意思明確轉達於被告，且未
    將被告承諾之意思表示傳達於原告二人，不能認兩造已獲致
    意思表示之合致。且原告已持系爭本票聲請裁定准予強制執
    行獲准，本訴已欠缺權利保護要件。又系爭協議書記載被告
    須將系爭土地持分160 坪移轉予原告，其內容無從確定而無
    法登記。又兩造嗣後於94年8 月8 日以1450,000元成立和解
    ，被告已給付原告500,000 元，被告並委託友人乙○○簽發
    發票日94年8 月21日之面額950,000 元之支票交付原告，原
    告同意撤回本件訴訟。嗣乙○○電知原告庚○○請其延至94
    年8 月25日提示支票，原告庚○○原已應允，並指示乙○○
    於該日攜現款赴調解委員會清償原告換回支票，惟乙○○於
    攜現金赴償途中，竟獲銀行通知原告庚○○已提示支票遭退
    票，原告據此不願撤回訴訟，顯違誠信原則等語資為抗辯。
    並聲明：駁回原告之訴。
四、兩造不爭執之事實：
  (一)被告係系爭土地之共有人，應有部分50,000分之10,889，系
    爭土地面積6,189平方公尺。
  (二)由己○○擔任會首，會期於89年3 月5 日開標至91年12月20
    日止，會金20,000元，底標2,000 元之合會，互助會單（本
    院卷第39頁）上記載編號36至39之會員姓名為「丙○○」。
    91年1 月5 日記載「本互助會含會首共四十一會，每會會金
    二萬元整，於民國八十九年二月開標，至九十一年十二月二
    十日止，今於民國九十一年一月五日經所有活會會員決議停
    標，並決議解決方案如左：一、死會中倒會之六會、會款共
    壹佰陸拾捌萬元整，會首應於民國九十二年元月二十日清償
    完畢。二、死會扣除倒會之六會，尚餘二十會加會首共二十
    一會，每月會款四十二萬元整，每月會款四十二萬元整，會
    首應於每月七日將會款四十二萬元整平均清償給十四會活會
    ，每會三萬元整。」之協議書（本院卷第50頁）會首欄下己○○之簽名及印文係真正。己○○於91年1 月5 日當時尚欠
    編號36至39之會款2,160,000 元未清償。被告與己○○曾簽
    發本院卷第12頁至20頁之本票25張面額計1,940,000 元之本
    票交予原告庚○○。
　(三)91年1 月15日記載「茲有以己○○為邀集互助會並擔任會頭
  　，互助會自90年6 月15日起至93年2 月15日止，會頭先，每
    逢4 月30日、10月31日各加標一次，共計40會，今因會頭有
    財務上的困難（周轉），將終止本互助會，本誠信原則及免
    訴訟之累，會頭（即邀會人）坦承下列事項：已標會（死會
    ）如左表（06）黃炳順（19）玉文（11）陳雪珠（12）陳珊
  　珊（20）阿綢半會（40）月娥共計已標會（死會）8 人，其
 　 中會頭標2 會另有半會（未敘明得標者）。本互助會終止後
    ，會頭（即邀會人）及會員（會腳）同意作成下列解決方案
    ：一、已標會（死會）可收到5 會半新台幣壹拾萬元，加上
    會頭金新台幣貳萬元，共新台幣壹拾參萬元，由活會均分。
    （註：會頭欠每一活會新台幣伍萬元整）。二、會頭（即邀
    會人）應付予各會員（會腳）之債務，先立字據或開立本票
    作為憑證。三、會頭己○○每月收迄死會後付給活會，每一
    活費每月新台幣肆仟零陸拾貳元伍角（計付32個月）。」之
    互助會會頭邀集會員開會紀錄（本院卷第51頁）在場人欄下
    ：「己○○」之簽名及印文係真正。並有「庚○○×4 」、
    「辛○○」之簽名。
　(四)丁○○於93年2 月23日交付甲○○200,000 元後轉交原告。
  (五)93年7 月7 日被告乘坐甲○○駕駛之車輛至壬○○代書事務
    所，己○○嗣後自行到場。系爭協議書（本院卷第11頁）1.
    關於「立協議書人庚○○陳坤褔、戊○○己○○以下簡稱甲
    、乙方，雙方為互助會（互助會協議終止等明細）償還債務
    乙事，協議解決方式如後：為會首己○○係乙方之妻，因原
    協議停標互助會，乙方同時開立如後附本票影本（本票計25
    張）面額計新台幣壹佰玖拾肆萬元正，因乙方無力繼續償還
    ，雙方協議同意乙方戊○○以座落淡水鎮庄子內190 地號土
    地乙筆持分壹佰陸拾坪移轉予甲方，甲方同時於立協議書之
    日將持有上開之本票全部歸還乙方，日後雙方對如附件之互
    助會乙事及雙方間所有金錢往來債務等一筆勾銷，互不相關
    。以上經雙方協議同意，特立本協議書為據。立協議書人甲
    方立協議書人乙方」等語，係代書壬○○於93年7 月7日 在
    其事務所書寫（被告主張立協議書人庚○○、辛○○於被告
    簽名時是空白，原告主張被告簽名時已有記載）。2.立協議
    書人乙方欄下方「戊○○」之簽名、指印及「己○○」之簽
    名、印文皆係被告及己○○於93年7 月7 日於代書壬○○之
    事務所親簽及捺印。被告與己○○簽名、捺印時，原告二人
    皆未在瑒，僅壬○○、甲○○及另一名或二名男子在場，被
    告與己○○於離開事務所後，原告庚○○始到場。原告庚○○並未於93年7 月7 日歸還系爭本票。
  (六)己○○、被告與原告庚○○於94年8 月8 日書立和解書（見
    本院卷第180頁），該和解書上記載：「一、甲方（己○○
    、戊○○）願給付乙方（庚○○）共新台幣（下同）壹佰伍
    拾萬元正，付款方式如下：(一)甲方於九十四年八月八日一次
    給付乙方現金伍拾萬元正。成立時已付清新台幣伍拾萬元正
    。(二)甲方至遲應於九十四年八月十七日給付乙方玖拾伍萬元
    。（陽信銀行泰山分行支票號碼AC0000000 號到期日94年8
    月21日，帳號562-2）。 (三)乙方至遲應於九十四年八月二十
    四日撤回台灣士林地方法院九十三年訴字第一０四四號民事
    訴訟。但甲方若未履行前開約定，乙方不得撤回訴訟，甲方
    原積欠乙方之債務亦不消滅。」等語。原告將系爭25紙本票
    返還被告，並提示上述支票遭退票。
五、得心證之理由：
    本件爭點應在於(一)被告在系爭協議書上簽名及捺印，有無被
    脅迫而為意思表示？(二)兩造就系爭協議書所載「雙方協議同
    意乙方戊○○以座落淡水鎮庄子內190 地號土地乙筆持分壹
    佰陸拾坪移轉予甲方」，有無達成意思表示之合致？(三)原告
    能否本於系爭協議書之約定，各請求被告移轉系爭土地所有
    權應有部分427/10,000？茲分述如下：
  (一)被告在系爭協議書上簽名及捺印，有無被脅迫而為意思表示
    ？
    按被脅迫而為意思表示者，依民法第92條第1 項之規定，表
    意人固得撤銷其意思表示，惟主張被脅迫而為表示之當事人
    ，應就此項事實負舉證之責任。被告主張係被脅迫而在系爭
    協議書上簽名及捺印之事實，業為原告所否認，被告自應就
    此項事實負舉證之責任。經查，系爭協議書立協議書人乙方
    欄下方「戊○○」之簽名、指印及「己○○」之簽名、印文
    皆係被告及己○○於93年7月7 日於代書壬○○之事務所親
    簽及捺印。被告與己○○簽名、捺印時，原告二人皆未在瑒
    ，僅壬○○、甲○○及另一名或二名男子在場之事實，為兩
    造所不爭執。而質之證人壬○○證稱：伊係臨時被找上寫協
    議書，己○○後來才到場，伊根據雙方口頭陳述花了1 個半
    小時寫好協議書，伊於協議全程都在場，被告與己○○係在
    客廳桌上簽名及蓋章，甲○○並未強行要求被告與己○○在
    系爭協議書上簽名，被告與己○○於協議時神情亦無異狀，
    被告與己○○如不同意協議書所載內容，不可能在系爭協議
    書上簽名等語（見本院卷第56至62頁）。另詢之證人甲○○
    亦證稱：伊係臨時找代書事務所寫協議書，被告係伊開車載
    到代書事務所，鐘瑞陽係自己開車到代書事務所，另一位綽
    號阿忠之學生因正好打電話給伊，亦有到場。代書有將協議
    書內容給被告與己○○看過，並無人以很兇口氣對被告講話
    等語（見本院卷第103 至106 頁）。再詢之證人己○○與被
    告如何被脅迫時，證人己○○稱：「（法官問：是何人要你
    在協議書上簽名？）是代書叫我簽名，甲○○說要做見證人
    。」、「（法官問：既然不同意內容為何要簽名？）我有說
    沒有欠這麼多，但有一位不認識人說要加利息口氣很兇，說
    不然你把錢拿出來，不然土地被查封經過三次拍賣，一樣也
    會變成庚○○的，我說要回去跟公公商量，他說今日一定要
    簽，我看他很兇很怕，就簽了。」、「（法官問：那個人有
    無說不簽要對你如何？）沒有，但口氣很兇。」、「（法官
    問：戊○○有何反應？）他很怕，他被那幾人用車子載過去
    的。」等語（見本院卷第101頁）；被告則陳稱：「（法官
    問：甲○○等人有無妨礙你行動自由？）沒有。」、「（法
    官官：為何不拒絕同行？）因為我會怕，因為有一個人有拿
    一個皮包，我怕裡面有兇器。」、「（法官問：為何要簽名
    ？）因為我與我太太一起簽，我怕這些人會對我不利，他們
    沒有出手，但口氣很差。」等語（見本院卷第102 至103 頁
    ）。而所謂脅迫，指相對人或第三人故意告以危害致生恐懼
    而為意思表示之行為。本件證人甲○○等人既未告以將對被
    告或己○○實施何危害行為，縱令甲○○等人有口氣不佳之
    情事，亦未達脅迫之程度，被告仍係出於自由意志在系爭協
    議書上簽名及捺印。至被告雖稱己○○事後曾向管區派出所
    備案云云，惟經本院函查結果並無被告所指之備案紀錄，有
    台北縣政府警察局淡水分局函二紙各在卷可稽（見本院卷第
    117 、162 頁）。是被告不能證明被脅迫之事實，所辯自不
    足採。
  (二)兩造就系爭協議書所載「雙方協議同意乙方戊○○以座落淡
    水鎮庄子內190 地號土地乙筆持分壹佰陸拾坪移轉予甲方」
    ，有無達成意思表示之合致？
    按「當事人間契約之成立，依法係以兩造意思合致為要件，
　　至於列名中人是否到場或簽押，均與契約成立之要件無關。
    」、「和解契約非必當事人雙方當面協商而後成立，茍由調
　　處人從中接洽，雙方意思已歸一致，各向調處人表示，經其
  　互相傳達於他方者，其和解契約即為成立。」、「契約固須
    當事人互相表示意思一致始能成立，但所謂互相表示意思一
　　致，並不限於當事人間直接為之，其由第三人為媒介而將各
  　方互為之意思表示從中傳達因而獲致意思表示之一致者，仍
    不得謂契約並未成立。」最高法院分別著有18年上字第157
    號、21年上字第1807號、68年台上字第1504號判例可資參照
    。經查，由己○○擔任會首，會期於89年3 月5 日開標至91
    年12月20日止，會金20,000元，底標2,000 元之合會，互助
    會單（見本院卷第39頁）上記載編號36至39之會員姓名為「
    丙○○」。91年1 月5 日記載「本互助會含會首共四十一會
    ，每會會金二萬元整，於民國八十九年二月開標，至九十一
    年十二月二十日止，今於民國九十一年一月五日經所有活會
    會員決議停標，並決議解決方案如左：一、死會中倒會之六
    會、會款共壹佰陸拾捌萬元整，會首應於民國九十二年元月
    二十日清償完畢。二、死會扣除倒會之六會，尚餘二十會加
    會首共二十一會，每月會款四十二萬元整，每月會款四十二
    萬元整，會首應於每月七日將會款四十二萬元整平均清償給
    十四會活會，每會三萬元整。」之協議書（見本院卷第50頁
    ）會首欄下己○○之簽名及印文係真正。己○○於91年1 月
    5 日當時尚欠編號36至39之會款2,160,000 元未清償。被告
    與己○○曾簽發本院卷第12頁至20頁之本票25張面額計
    1,940, 000元之本票交予原告庚○○。又91年1 月15日記載
    「茲有以己○○為邀集互助會並擔任會頭，互助會自90年6
    月15日
  　起至93年2 月15日止，會頭先，每逢4 月30日、10月31日各
    加標一次，共計40會，今因會頭有財務上的困難（周轉），
    將終止本互助會，本誠信原則及免訴訟之累，會頭（即邀會
    人）坦承下列事項：已標會（死會）如左表（06）黃炳順（
    19）玉文（11）陳雪珠（12）陳珊珊（20）阿綢半會（40）
  　月娥共計已標會（死會）8 人，其中會頭標2 會另有半會（
　　未敘明得標者）。本互助會終止後，會頭（即邀會人）及會
  　員（會腳）同意作成下列解決方案：一、已標會（死會）可
    收到5 會半新台幣壹拾萬元，加上會頭金新台幣貳萬元，共
    新台幣壹拾參萬元，由活會均分。（註：會頭欠每一活會新
    台幣伍萬元整）。二、會頭（即邀會人）應付予各會員（會
    腳）之債務，先立字據或開立本票作為憑證。三、會頭己○○每月收迄死會後付給活會，每一活費每月新台幣肆仟零陸
    拾貳元伍角（計付32個月）。」之互助會會頭邀集會員開會
    紀錄（本院卷第51頁）在場人欄下：「己○○」之簽名及印
    文係真正。並有「庚○○×4 」、「辛○○」之簽名。又被
    告與己○○於93年7 月7 日於代書壬○○之事務所在系爭協
    議書上簽名、捺印時，原告二人皆未在瑒，僅壬○○、甲○○及另一名或二名男子在場，被告與己○○離開事務所後，
    原告庚○○始到場之事實，為兩造所不爭執。而質之證人壬○○證稱：系爭協議書立協議書人「庚○○、辛○○」係伊
    所書寫，協議當時有提出本院卷第50頁之「協議書」及第51
    頁之「互助會頭邀集會員開會紀錄」，所以立協議書人甲方
    才會有庚○○、辛○○，甲方列2 個人是雙方自己談的，伊
    未多問等語（見本院卷第56、57頁）。另詢之證人即系爭協
    議書記載之見證人甲○○證稱：「‧‧‧之前我與紀約在泡
    沫紅茶店，談好如何解決這筆債務，才去代書那裡。我跟紀
    談好後，請一位鐘瑞陽先生與原告庚○○聯絡這樣好不好，
    原告庚○○同意，就臨時找一間代書事務所寫協議書。代書
    處有我，後來鐘也有去，寫好協議書簽名後，有一位朋友正
    好打電話給我，也有來到現場。協議內容代書有給戊○○、
    己○○看過，簽協議書時原告庚○○並不在場，是事後補簽
    ，簽協議書時被告戊○○、被告己○○知道甲方是何人不然
    不會簽名。」等語（見本院卷第99頁）。再觀諸系爭協議書
    與其附件即本院卷第50頁之「協議書」及第51頁之「互助會
    頭邀集會員開會紀錄」之接縫處蓋有己○○之印文及捺指印
    ，足見上述證人所言非虛，被告與己○○於簽立系爭協議書
　　明知系爭協議書之甲方為原告二人，而非僅原告庚○○一人
　　。被告辯稱簽立系爭協議書時並不知甲方包括原告辛○○云
  　云，不足採信。又原告庚○○稱其在寫協議書之前有打電話
    給原告辛○○，故原告庚○○嗣後於系爭協議書上自簽姓名
    並代理原告辛○○簽名，堪認兩造已經由見證人甲○○為媒
    介而將各方互為之意思表示從中傳達因而獲致意思表示之一
  　致，其和解契約業已成立。至原告於系爭協議書上簽名後，
  　未依協議書所載於當日將系爭25紙本票交還被告，乃屬和解
    契約成立後之履行問題，無礙於和解契約之成立。又原告已
    將系爭25紙本票返還被告之事實，為兩造所不爭執。本件已
    無同時履行抗辯之問題，併此敘明。再者，和解有使當事人
    所拋棄之權利消滅及使當事人取得和解契約所訂明權利之效
　　力。兩造既已成立和解契約，原告即取得和解契約所訂明之
 　 權利。原告庚○○是否因受讓其妻丙○○之會款債權而取得
    系爭25紙本票？原告二人之會款債權額為若干？皆不影響和
    解契約之成立，無再探究之必要。
  (三)原告能否本於系爭協議書之約定，各請求被告移轉系爭土地
    所有權應有部分427/10,000？
    按解釋當事人之契約，應於文義上及論理上詳為推求，不得
　　拘泥字面，致失當時立約之真意（最高法院19年上字第58號
　　判例參照）。經查，系爭協議書固係記載：「雙方協議同意
    乙方戊○○以座落淡水鎮庄子內190 地號土地乙筆持分壹佰
    陸拾坪移轉予甲方」等語，惟被告僅係土地共有人，原告僅
    得請求被告移轉有系爭土地所有權應有部分，並無從請求被
    告移轉系爭土地之特定位置。兩造立約之真意顯係指被告應
    將系爭土地相當面積160 坪之應有部分移轉予原告，尚不得
    拘泥字面，指和解契約之內容不明確無法履行。次按數人負
    同一債務或有同一債權，而其給付可分者，除法律另有規定
    或契約另有訂定外，應各平均分擔或分受之；其給付本不可
    分而變為可分者亦同，民法第271 條規定甚明。被告係系爭
    土地之共有人所有權應有部分為50,000分之10,889，系爭土
    地面積計6,189 平方公尺之事實，為兩造所不爭執。原告二
    人依上開規定，各請求被告移轉系爭土地所有權應有部分42
    7/10,000（160 《坪》÷0.3025《坪/ 平方公尺》÷6,189
    《平方公尺》÷2 ＝0.0427《小數點四位以下捨去》），洵
    屬有據。另己○○、被告與原告庚○○於94年8 月8 日曾書
    立和解書（見本院卷第180 頁），約定：「一、甲方（己○○、戊○○）願給付乙方（庚○○）共新台幣（下同）壹佰
    伍拾萬元正，付款方式如下：(一)甲方於九十四年八月八日一
    次給付乙方現金伍拾萬元正。成立時已付清新台幣伍拾萬元
    正。(二)甲方至遲應於九十四年八月十七日給付乙方玖拾伍萬
    元。（陽信銀行泰山分行支票號碼AC000000 0號到期日94年
    8 月21日，帳號562-2）。 (三)乙方至遲應於九十四年八月二
    十四日撤回台灣士林地方法院九十三年訴字第一０四四號民
    事訴訟。但甲方若未履行前開約定，乙方不得撤回訴訟，甲
    方原積欠乙方之債務亦不消滅。」之事實，為兩造所不爭執
    。被告雖指其友人乙○○曾電知原告庚○○請其延至94年8
    月25日提示支票，原告庚○○已應允，並指示乙○○於該日
    攜現款赴調解委員會清償原告換回支票，惟乙○○於攜現金
    赴償途中，竟獲銀行通知原告庚○○已提示支票退票，原告
    並據此不願撤回訴訟，顯違誠信原則，並提出94年8 月25日
    退票之退票理由單乙紙為證（見本院卷第181 頁）。惟查，
    乙○○本應依約於94年8 月17日兌現票款，原告庚○○並無
    延期受領金錢許返還支票之義務，原告庚○○於94年8 月25
    日提示支票乃正當權利之行使。又被告於94年11月11日攜同
    乙○○到庭陳述時，乙○○請求本院改期，讓其攜現款到法
    院給付原告，惟屆時乙○○竟稱未帶現款到院，因銀行說其
    跳票，拿不到錢云云。足見乙○○並無意願為被告清償和解
    款項甚明。則依上開和解書之約定，原告辛○○不得撤回訴
    訟，被告原積欠之債務亦不消滅。準此，原告辛○○未撤回
    本件訴訟，應非權利濫用可言（至被告已給付部分和解款項
    ，應如何處理，乃屬另一問題）。另原告辛○○固已持系爭
    25紙本票聲請裁定准予強制執行獲准，惟原告辛○○並未向
    本院聲請強制執行，且已將系爭25紙本票返還被告，被告指
    本訴已欠缺權利保護要件云云，亦不足採，附此敘明。
  (四)從而，原告本於系爭協議書之約定，各請求被告移轉系爭土
    地所有權應有部分427/10,000，為有理由，應予准許。
　(五)本件事證已臻明確，兩造其餘之攻擊防禦方法，核與判決之
  　基礎無影響，毋庸一一論述，併此敘明。
六、訴訟費用負擔之依據：民事訴訟法第78條。
中　　華　　民　　國　　94　　年　　11　　月　　30　　日
                  民事第一庭  法  官  楊智勝
以上正本證明與原本無異。
如對本判決上訴須於判決送達後20日內向本院提出上訴狀。
中　　華　　民　　國　　94　　年　　12　　月　　2 　　日
                              書記官  黃王雅寬
